最高法院民事判決　　　　　　九十六年度台上字第一六一三號
上　訴　人　甲○○
訴訟代理人　李文偉律師
被 上訴 人　乙○○
上列當事人間請求拆屋還地事件，上訴人對於中華民國九十六年
二月十三日台灣高等法院台中分院第二審判決（九十五年度上字
第三七五號），提起上訴，本院判決如下：
    主  文
原判決廢棄，發回台灣高等法院台中分院。
    理  由
本件被上訴人主張：訴外人即伊之配偶林高岳（下稱林高岳）於
民國九十五年三月十日以贈與為由，將坐落台中縣霧峰鄉○○段
六００地號及六００－一地號等二筆土地（下稱系爭土地）移轉
登記予伊所有，惟該等土地遭上訴人無權占用，並於其上搭建如
第一審判決附圖所示Ａ部分面積二百四十三平方公尺之半磚造鐵
皮屋、Ｂ部分面積三十一平方公尺之鐵架造蘭花園及Ｃ部分面積
一百十二平方公尺之半磚造鐵皮屋（下稱系爭地上物）等情，爰
依民法第七百六十七條之規定，求為命上訴人拆除系爭地上物，
並將系爭土地返還予伊之判決。
上訴人則以：林高岳於六十四年七月八日與伊簽訂和解同意書（
下稱系爭和解書），將系爭土地贈與交付予伊，依最高法院八十
五年台上字第三八九號判例所示意旨，伊占用該等土地即具有正
當之權源。惟林高岳卻利用夫妻無庸繳納贈與稅之機會，以贈與
為由，將系爭土地所有權移轉登記予明知上情之被上訴人，再由
被上訴人提起本件訴訟，藉以迴避上開判例之適用，顯有違誠信
原則，且依民法第四百十一條規定之反面解釋，被上訴人亦應承
擔伊有權占用系爭土地之瑕疵。又林高岳於五十二年一月五日與
伊簽訂耕地租約書（下稱系爭租約書），將包括系爭土地在內之
分割前台中縣霧峰鄉○○○段（下同）四二－二地號土地出租予
伊耕作，且該租約書亦不因系爭和解書之簽訂，而視為消滅，則
依耕地三七五減租條例第二十五條之規定，上開租約書對於自林
高岳繼受取得系爭土地之被上訴人仍繼續有效，伊占用該等土地
自有正當權源。另伊未與林高岳合意以徵收補償費新台幣二百二
十八萬六千七百八十六元代為清償系爭和解書所約定之三二九點
九六坪土地。且林高岳未依系爭和解書履行，依民法第三百二十
條、第七百五十八條之規定，為舊債務之系爭租約書仍不消滅，
或使系爭和解書不生效力等語，資為抗辯。
原審維持第一審所為上訴人敗訴之判決，駁回其上訴，係以：被
上訴人主張林高岳於九十五年三月十日以贈與為由，將系爭土地
移轉登記予被上訴人所有，惟該等土地遭上訴人占用，並於其上
搭建系爭地上物之事實，有土地登記謄本及照片可證，且經第一
審勘驗及囑託台中縣大里地政事務所測量屬實，製有土地複丈成
果圖足稽，自堪信為真實。雖林高岳與上訴人訂有系爭耕地租約
書，將分割前四二－二地號土地出租予上訴人耕作，但嗣又就該
土地分割後四二－二地號、四二－二二地號及四二－二三地號等
三筆土地與上訴人簽訂系爭和解書，約定將其中三二九點九六坪
土地無條件給與上訴人，而上訴人既陳稱自簽訂系爭和解書以後
未再給付租金，且該和解書係因林高岳欲處分上開三筆土地，始
與上訴人簽訂，可見林高岳與上訴人已合意以其中三二九點九六
坪土地給與上訴人，作為終止租約之對價，況上訴人對於系爭和
解書取代系爭租約書，亦不爭執，則系爭租約於簽訂系爭和解書
時即告終止，上訴人所辯系爭租約書不因系爭和解書之簽訂，而
視為消滅一節，為不可採。至林高岳不履行系爭和解書所約定移
轉土地所有權登記之義務，依最高法院八十三年台上字第六二０
號判例所示意旨，上訴人僅得請求林高岳履行此項義務，而不得
再主張系爭租約書仍然存在，且上訴人與林高岳簽訂系爭和解書
，係屬債之變更，亦與民法第三百二十條專就債之清償為規定無
涉，乃上訴人以林高岳未依系爭和解書履行為由，抗辯該和解書
依同法第七百五十八條之規定，不生效力，或依第三百二十條之
規定，為舊債務之系爭租約書仍然存在云云，亦不足採。另和解
契約為債權契約，因當事人意思表示合致而成立，縱林高岳未依
約辦理所有權移轉登記，亦僅不生移轉之效力，上訴人據以謂系
爭和解書不生效力，容有誤解。綜上所述，林高岳與上訴人間之
租佃關係既不存在，自無耕地三七五減租條例第二十五條之適用
，上訴人執以對被上訴人謂其占用系爭土地有正當權源，顯無可
採。至上訴人與林高岳間之和解關係，基於債之相對性，則不得
拘束被上訴人。從而被上訴人依民法第七百六十七條之規定，請
求上訴人拆除系爭地上物，並將系爭土地返還予被上訴人，洵屬
正當，應予准許等詞，為其判斷之基礎。
惟查被上訴人與林高岳為夫妻，衡情其對於上訴人最初係基於與
林高岳間之租佃關係，而占用分割前四二－二地號土地，嗣林高
岳為處分該土地分割後四二－二地號、四二－二二地號及四二－
二三地號等三筆土地，始與上訴人簽訂系爭和解書，同意將其中
三二九點九六坪土地無條件給與上訴人，似難謂為不知。而林高
岳在另件請求上訴人返還不當得利事件中既陳稱上開三二九點九
六坪土地為系爭土地（見原審卷五九頁之民事準備書狀），則上
訴人於原審抗辯：林高岳利用夫妻無庸繳納贈與稅之機會，以贈
與為由，將系爭土地所有權移轉登記予明知上情之被上訴人，再
由被上訴人提起本件訴訟，藉以迴避本院八十五年台上字第三八
九號判例之適用，顯有違誠信原則等語，即屬重要之防禦方法。
乃原審就此未於判決理由項下說明其取捨意見，遽以前揭理由，
而為上訴人不利之判斷，自有判決不備理由之違誤。上訴論旨，
指摘原判決不當，求予廢棄，非無理由。
據上論結，本件上訴為有理由。依民事訴訟法第四百七十七條第
一項、第四百七十八條第二項，判決如主文。
中    華    民    國  九十六  年    七    月   十九   日
                      最高法院民事第六庭
                          審判長法官  許  朝  雄
                                法官  鄭  玉  山
                                法官  吳  麗  女
                                法官  袁  靜  文
                                法官  劉  福  來
      本件正本證明與原本無異
                                      書  記  官
中    華    民    國  九十六  年    八    月    一    日
                                                      Ｋ
